臺灣高雄地方法院民事判決　　　　　　 96年度重訴字第137號
原　　　告　乙○○
　　　　　　丙○
　　　　　　丁○○○
　　　　　　己○○
　　　　　　戊○○
上五人共同　吳永茂律師
訴訟代理人
複代 理 人　羅玲郁律師
被　　　告　甲○○
　　　　　　　　　　　弄6號
上列當事人間因請求損害賠償事件，原告於刑事訴訟程序提起附
帶民事訴訟，並經刑事庭裁定移送，本院於民國96年8 月9 日言
詞辯論終結，判決如下︰
    主  文
被告應給付原告丁○○○新臺幣陸拾萬伍仟陸佰元、原告乙○○
、丙○、己○○、戊○○各新台幣貳拾陸萬元，及均自民國九十
五年十二月十四日起至清償日止，按年息百分之五計算之利息。
原告其餘之訴駁回。
訴訟費用由被告負擔十分之四，餘由原告負擔。
本判決第一項原告丁○○○勝訴部分，以新臺幣貳拾萬壹仟捌佰
陸拾陸元供擔保後得假執行。原告乙○○、丙○、己○○、戊○○勝訴部分均得假執行。
原告其餘假執行之聲請駁回。
    事實及理由
一、按訴狀送達後，原告不得將原訴變更或追加他訴，但擴張或
    減縮應受判決事項之聲明者，不在此限，民事訴訟法第255
    條第1 項第3 款定有明文。本件原告於起訴後將原應受判決
    事項之聲明：「被告應給付原告新台幣（下同）9,523,000
    元，及自起訴狀繕本送達翌日起至清償日止，按年息5 ％計
    算之利息。」，減縮為：「被告應給付原告丁○○○1,186,
    714 元、原告乙○○、丙○、己○○、戊○○各700,000 元
    ，及均自起訴狀繕本送達翌日起至清償日止，按年息5 ％計
    算之利息。」，係訴之聲明金額之減縮，核與上揭法條規定
    相符，依法自應予以准許，合先敘明。
二、原告主張：被告於民國94年12月13日上午9 時30分許，騎乘
    車牌號碼TFW-369 號機車，沿高雄縣鳳山市○○路由南往北
    方向行駛，行經鳳松路78號前時，本應注意車前狀況，並隨
    時採取必要之安全措施，而依當時情形並無不能注意之情事
    ，被告竟疏未注意車前狀況，撞擊行人即被害人程忠良，致
    被害人因而受有頭部外傷併腦震盪、枕部頭皮挫傷、腰背部
    挫創傷等傷害，經送醫急救，仍因頭部外傷導致中樞衰竭，
    於94年12月14日凌晨4 時21分許傷重不治死亡，被告自應依
    侵權行為規定，負損害賠償責任。而原告丁○○○為被害人
    之配偶，除為被害人支出醫療費用新臺幣（下同）1,714 元
    及殯葬費用485,000 元，得請求被告賠償外，並請求賠償精
    神慰藉金1,000,000 元。原告乙○○、丙○、己○○、戊○○均為被害人之子女，亦各請求賠償精神慰藉金1,000,000
    元。又原告已各由強制汽車責任保險受領理賠300,000 元（
    合計共1,500,000 元），此部份金額原告願自上揭請求賠償
    金額中予以扣除。原告爰依侵權行為之法律關係提起本訴，
    並聲明：(1)被告應給付原告丁○○○1,186,714 元；原告乙○○、丙○、己○○、戊○○各700,000 元，及均自起訴狀
    繕本送達翌日起至清償日止，按年息5 ％計算之利息。(2)原
    告願供擔保請准宣告假執行。
三、被告則以：伊對於有於上揭時、地騎乘機車與被害人發生事
    故一節不爭執，但當時是被害人來撞伊，伊並無過失等語置
    辯，並聲明：原告之訴駁回。
四、原告主張被告有於上揭時、地騎乘機車，因過失駕駛行為撞
    擊被害人，致被害人受有上揭傷害而死亡之事實，為被告否
    認，並辯稱：當時是被害人來撞伊，伊並無過失等語，經查
    ：
  (1)被告有於上揭時、地騎乘機車，於行經高雄縣鳳山市○○路
    78號前，與被害人發生碰撞而肇事之事實，業據被告於本院
    95年度交易字第338 號（下稱刑事案件）警訊及檢察官偵查
    時陳述屬實（見臺灣高雄地方法院檢察署94年度相字第2277
    號卷宗第3 頁至第6 頁、第16頁至第18頁），復有道路交通
    事故現場圖、道路交通故調查報告表（一）、（二）各1 份
    及道路交通事故現場蒐證相片10張附卷可憑。又被害人確因
    本件車禍事故，因而受有頭部外傷併腦震盪、枕部頭皮挫傷
    、腰背部挫創傷等傷害，經送醫救治，仍因腦幹衰竭、頭部
    外傷合併顱內出血，導致中樞衰竭而不治死亡等情，業經臺
    灣高雄地方法院檢察署檢察官督同檢驗員相驗屬實，並製有
    勘（相）驗筆錄、法醫驗斷書、相驗屍體證明書各1 份及相
    片6 張附卷可憑，復有長庚紀念醫院94年12月14日診斷證明
    書及大東醫院95年9 月21日（95）大東醫政字第79號函文各
    1 份在卷可參，是原告主張被告於上揭時、地騎乘機車，與
    被害人發生碰撞，致被害人受有上揭傷害而死亡之事實，應
    可採信。
  (2)被告於刑事案件辯稱：本件係被害人突然衝撞伊，伊無過失
    等語，經查：
  被告就本案發生經過於警詢時係陳稱：伊當時沿高雄縣鳳山
    市○○路由南往北方向行駛，駛至肇事地點，與被害人擦、
    碰撞而肇事等語（見94年度相字第2277號卷宗第3 頁至第6
    頁）；於檢察官偵訊時陳稱：「（問：發生車禍前是否有看
    到死者？）沒有，我是撞到他後才知道的，我也有擦傷」（
    見上開卷宗第16頁至第18頁）。嗣於95年1 月23日檢察官偵
    訊時陳稱：係被害人來撞伊，伊也有倒地等語（見95年度偵
    字第1058號卷宗第5 頁）；於95年4 月27日檢察官偵訊時陳
    稱：伊沒有看到被害人，是被害人突然衝過來等語（見95年
    4 月27日偵訊筆錄），是被告就案發當時情形原係陳稱其並
    未看見被害人等語，惟嗣於法院審理時則改稱：被告有注意
    到被害人步伐不穩，未見親人扶持等情形，並提出被告之當
    事人參加會議發言單1 份為證，故被告於案發當時究竟有無
    看見被害人一節，已前後陳述不一，又被告於檢察官偵查時
    陳稱：伊係於行經被害人面前時，遭被害人自側面衝撞機車
    等語（見卷附被告之申訴書1 份），嗣於法院審理時又改稱
    ：被害人係身體正面撞到伊右邊肩膀等語（見本院95年12月
    6 日審判筆錄），是被告就其與被害人撞擊點之陳述，亦前
    後不一，則被告辯稱：當時係被害人突然衝撞伊云云，其可
    信性顯有疑問。
  本件被害人年屆八旬，並曾中風2 次，患有高血壓、糖尿病
    等疾病，左側肢體偏攤，行動不便，須以柺杖助行等情，業
    據原告乙○○於偵訊時陳述屬實，並有高雄市立民生醫院95
    年9 月21日高市民醫病字第0950005379號函文暨所附病歷及
    診斷證明書各1 份在卷可憑，足認被害人身體狀況不佳且行
    動不便，衡情應無突然衝出撞擊被告機車之能力。又被告於
    警詢、偵訊及法院審理時陳稱：伊沿高雄縣鳳山市○○路由
    南往北方向行駛於慢車道上，時速僅20、30公里等語（見94
    年12月13日警詢筆錄、95年4 月27日偵訊筆錄及本院95年12
    月6 日審判筆錄），再參以道路交通事故現場圖所載，案發
    現場刮地痕僅0. 2公尺，是被告陳稱其當時車行速度緩慢，
    應堪信為真。又本件車禍地點之慢車道係寬5. 4公尺，被告
    所騎乘機車之刮地痕落點係位於靠近快慢車道分道線之慢車
    道側等情，有道路交通事故現場圖及道路交通事故現場蒐證
    相片在卷可憑。是被告當時應係以慢速行駛於上開路段路靠
    近快慢車道分道線之慢車道上，距離右側路邊尚有5 公尺餘
    之距離，且當日路旁亦無其餘障礙物足以影響被告視距（見
    道路交通事故調查報告表（一）第11點），以被害人行動不
    便之情形，其欲穿越馬路（見卷附道路交通事故現場圖所載
    ），被告亦係慢速駛近肇事地點，如被告有注意車前狀況並
    隨時採取必要之安全措施，其應可於碰撞被害人前察覺被害
    人，並作煞停之動作以避免危險發生，詎被告竟疏未注意，
    貿然前行致撞擊被害人，被告有未盡其必要之注意義務，而
    應負過失之責任甚明。
  被告另辯稱：被害人僅受有頭部外傷，四肢及胸腹部並無受
    傷，且被告所騎乘機車之車籃並未毀損，足認被告並未撞擊
    被害人，而係被害人自行倒向被告等語。經查，被害人於94
    年12月13日上午9 時53分許，由救護車送往大東醫院就診時
    ，被害人曾主訴發生車禍，頭痛及腰背挫傷疼痛，理學檢查
    被害人意識清醒無明顯外傷，經診斷為頭部外傷併腦震盪、
    枕部頭皮挫傷、腰背部挫創傷等情，有大東醫院95年9 月21
    日（95）大東醫政字第079 號函1 份在卷可參，是被害人因
    本件車禍事故而受有頭部、枕部及腰背部挫、創傷之事實，
    應堪認為真。又被害人經檢察官相驗結果，其後頭部受有2
    處擦挫傷（分別為2 ×1 公分及2 ×0.5 公分），且被害人
    係因受有頭部外傷、腦幹衰竭、頭部外傷合併顱內出血，導
    致中樞衰竭而不治死亡等情，有臺灣高雄地方法院檢察署法
    醫驗斷書、相驗屍體證明書及長庚紀念醫院診斷證明書各1
    份在卷可憑，再參以被害人於94年12月13日之電腦斷層檢查
    顯示：被害人頭部之挫傷及顱內出血係外傷所致一節，亦有
    財團法人長庚紀念醫院（高雄）分院95年10月27日（95）長
    庚院高字第591960號函1 份在卷可參，是被害人係因受有本
    件車禍事故受有「後頭部外傷」，因而導致頭部之挫傷及顱
    內出血而死亡之事實，應堪認定，則被告上揭過失駕駛行為
    與被害人死亡結果間，自具有相當因果關係。雖被告辯稱：
    被害人四肢及胸腹部並無受傷，且被告所騎乘機車之車籃並
    未毀損云云，惟案發當時被告騎乘機車之車速並不快，且被
    害人係老年人，行動亦不便，足見雙方之移動速度均不快，
    故如發生碰撞，力道應不大，但以被害人年老且行動不便之
    情形，此突如其來之撞擊力應足以使被害人跌倒，並導致頭
    部受創而死亡，而因雙方撞擊時力道不大，故被害人之四肢
    及胸腹部並未受傷，且被告所騎乘機車之車籃未毀損，自難
    認有何違反常情可言，被告此部份辯解，不足採信。
  被告辯稱：被害人家屬拒絕高雄長庚醫院對被害人救治，是
    本案因被害人家屬之介入行為而有因果中斷之情形等語。經
    查，按所謂因果關係中斷，係指被害人所受傷害，原不足引
    起死亡之結果，嗣因另有與傷害無關之其他疾病，或其他偶
    然獨立原因之介入，始發生死亡之結果時而言，如被害人因
    被告行為所受傷害原足以造成死亡之結果，縱醫師有消極之
    醫療延誤或其他情形而未及治癒，此乃醫師或他人是否應另
    負過失責任之問題，與被告之行為無影響，被告之行為與死
    亡結果仍具有因果關係。本件被害人於94年12月13日由大東
    醫院轉至財團法人長庚紀念醫院（高雄）分院時，其意識呈
    昏迷狀態，電腦斷層檢查顯示有廣泛性及嚴重性之腦挫傷及
    顱內出血，經評估情病況及臨床經驗，即使施予開顱手術，
    存活率仍甚低，故向家屬解釋情病況嚴重及預後狀況後，家
    屬拒絕接受手術積極治療方式，仍積極給予降腦壓藥物治療
    等情，有財團法人長庚紀念醫院（高雄）分院95年10月27日
    （95）長庚院高字第5919 60 號函1 份在卷可參，是被害人
    家屬雖拒絕被害人接受手術積極治療，但如無本件車禍事故
    ，被害人不至因廣泛性及嚴重性之腦挫傷及顱內出血而死亡
    ，而被害人受有上開傷害，係因被告撞擊所致，業如上述，
    則被害人之死亡與被告之過失駕駛行為間自具有相當因果關
    係。被害人家屬縱有反對積極治療之情形，係因長庚紀念醫
    院（高雄）分院醫生告以被害人之病況及預後狀況，經家屬
    評估被害人之存活率後所為決定，是被害人因車禍所受傷害
    ，原已足引發死亡之結果，並不因家屬經醫生告知，決定拒
    絕積極治療而中斷其因果關係。被告部份之辯解，亦不足為
    採。
  按汽車行駛時應注意車前狀況，並隨時採取必要之安全措施
    ，道路交通安全規則第94條第3 項定有明文。本件被告並未
    考領適當之駕駛執照，業據被告於刑事案件中自承屬實，足
    認被告已無適當之駕駛能力，詎被告仍騎乘機車上路，已難
    認其無過失，又被告於行經肇事地點時，疏未注意車前狀況
    並隨時採取必要之安全措施，貿然前行撞擊被害人，致被害
    人因而受有上揭傷害而死亡，業如上述，是被告有未盡其必
    要之注意義務，而應負過失之責任甚明。又被告所為過失駕
    駛行為，經刑事庭調查結果，亦認定被告上揭行為已觸犯刑
    法第276 條第1 項之過失致人於死罪，而判處有期徒刑6 月
    在案，此有本院95年度交易字第338 號刑事判決1 份在卷可
    憑，並經本院依職權調取該刑事案件全卷核閱屬實。綜上，
    原告主張被告有過失駕駛行為，並導致被害人死亡，應可採
    信。被告辯稱其無過失云云，不足為採。
五、原告另主張被害人當時並非穿越馬路，其不負與有過失之責
    任等語，經查：
  (1)本件被害人案發當時係由東向西行欲穿越馬路一節，業據卷
    附道路交通事故現場圖記載明確，且經本件處理車禍之員警
    梁宗明於其所出具之職務報告上記載：「‧‧‧甲○○言交
    通事故發生經過，其騎乘機車是從鳳松路由南向北方向行駛
    機車道，行人程忠良是由東向西方向行走時，發生碰撞而肇
    事‧‧‧職詢問行人程忠良行駛方向時，程忠良說不記得。
    」等語，而警員於醫院詢問被告及被害人之行向時，被害人
    尚可回答警員問題，其精神意識應尚屬正常，而其對於被告
    陳稱其係由東向西方向行走欲穿越馬路一節並未表示異議，
    足認被告所述被害人當時係欲穿越馬路，應可採信，況參以
    本件車禍發生時，被告應係慢速行駛於上開路段靠近快慢車
    道分道線之慢車道上，距離右側路邊尚有5 公尺餘之距離，
    可認已相當接近快車道，且距路邊已有一段距離，而被害人
    係行動不便之老人，如其係與被告同向而往前行走，為避免
    危險，衡情被害人應會緊靠路邊行走（依卷附現場照片，當
    時該路段之路邊並無停靠車輛或其他障礙物），而非走在靠
    近快車道之危險路段，故被害人會在接近快車道之路段遭被
    告撞擊，應係以其欲穿越馬路所致。至於原告另陳稱被害人
    背部有創傷，胸腹部則無受傷，足認被害人並非穿越馬路等
    語，並提出被害人之大東醫院病歷單1 份為證，惟查，該病
    歷單僅係記載被害人背部下方有受傷之情形，並無從得知該
    創傷係何種傷害及造成之原因，且本件車禍雙方撞擊力道應
    不大，故該創傷亦可能係因被害人跌倒所致。綜上，本件被
    害人遭被告撞擊當時應係欲穿越馬路，應可認定。
  (2)按行人穿越道路，應經由行人穿越道穿越，不得在其100 公
    尺範圍內穿越道路，道路交通安全規則第134 條第1 款定有
    明文，本件車禍地點之路段設有行人穿越道一節，有卷附現
    場蒐證照片可憑，是被害人自應經由行人穿越道穿越馬路，
    惟被害人卻未行走行人穿越道，任意從本件事故發生地點穿
    越馬路，已違反上揭規定，被害人就本件車禍之發生顯與有
    過失，原告主張被害人無過失云云，不足為採。又被害人雖
    就本件車禍之發生與有過失，惟並無解於被告上開過失責任
    之成立，一併敘明。
六、按因故意或過失，不法侵害他人權利者，負損害賠償責任；
    不法侵害他人致死者，對於支出醫療費及殯葬費之人，亦應
    負損害賠償責任；又不法侵害他人致死者，被害人之配偶、
    子、女，雖非財產上之損害，亦得請求賠償相當之金額；另
    汽車、機車或其他非依軌道行駛之動力車輛，在使用中加損
    害於他人者，駕駛人應賠償因此所生之損害，民法第184 條
    1 項前段、第192 條第1 項、第191 條之2 前段及第194 條
    分別定有明文。本件被害人係因被告無照及上揭過失駕駛行
    為致遭其撞擊而死亡，業如上述，則原告請求被告負損害賠
    償責任，依上開條文規定，自屬有據。茲就原告請求之賠償
    金額，得否准許，分述如下：
  (1)醫療費用部份：原告丁○○○主張被害人於車禍發生後至醫
    院治療，醫療費用共支出1,714 元一節，業據原告提出醫療
    費用收據8 紙為證，被告對上開收據之真正亦不爭執，本院
    審酌上開醫療費用係因本件車禍所致，且其內容核屬必要，
    原告丁○○○此部份請求，應予准許。
  (2)殯葬費用部分：原告丁○○○主張為被害人辦理殯葬事宜而
    支出殯葬費485,000 元，並提出萬安生命事業機構治喪禮儀
    規劃書、佛光山塔位收據、高雄市領晉確林寧瑪巴佛學會感
    謝狀及收據、高雄縣仁武鄉公所火葬場火化費繳款單各1 份
    為證，被告對原告所提上開書證之真正並不爭執，惟上開單
    據金額合計僅為392,000 元，此部份經本院審酌被害人死亡
    時為81歲，認上開支出金額與一般民間習俗所需必要費用尚
    屬相當，原告丁○○○此部分之請求，應予准許。另其餘93
    ,000元部份（即家屬修法46,000元及圓滿桌、工作人員紅包
    47,000元），原告並未提出證據證明，尚難採信，此部份不
    應准許。
  (3)精神慰藉金部分：
    原告丁○○○為被害人之配偶，其頓失生活伴侶，精神上受
    有莫大之痛苦，自屬必然。而原告乙○○、丙○、己○○、
    戊○○於被害人死亡時均已成年，正值有相當之能力可回饋
    父母養育恩情，並共享天倫之樂，則其等精神上所受傷痛，
    亦屬不輕，且此項精神上之痛苦，更因被告至今未為任何賠
    償而加深。本院另審酌原告丁○○○係國小畢業，職業為家
    管，名下有房屋及土地各1 筆（財產總額合計1,437,360 元
    ）；原告乙○○係高職畢業，職業為皮件批發，95年度薪資
    所得為198,000 元，名下則無財產；原告丙○係專科畢業，
    職業為駕駛，95年度薪資所得為129,413 元；原告己○○係
    高職畢業，任職於保險公司，95年度薪資所得為694,607 元
    ，名下有房屋及土地各1 筆及汽車1 部（財產總額合計1,64
    9,600 元）；原告戊○○係高職畢業，職業為經營早餐店，
    每月收入約45,000元，名下則無財產等情，業據原告陳述在
    卷，並有原告之戶籍謄本4 份、原告己○○之畢業證書及任
    職證明書各1 份、原告之稅務電子閘門財產所得調件明細表
    5 份在卷可參，另被告則係不識字，目前無業，名下有1 部
    機車等情，亦據被告陳述屬實，且為原告所不爭，自均堪認
    屬實，及本件事故發生之原因、被告過失情節等一切情狀，
    認原告丁○○○基於配偶身分得請求之精神慰藉金以900,00
    0 元為適當，原告乙○○、丙○、己○○、戊○○以子女身
    分得請求之精神慰藉金均以800,000 元為適當，原告在此範
    圍內之請求，應予准許，逾此範圍之請求，不應准許。
  (4)按損害之發生或擴大，被害人與有過失者，法院得減輕賠償
    金額，或免除之，民法第217 條第1 項定有明文。本件車禍
    之發生，被害人係與有過失，已如上述，則原告請求因被害
    人死亡所受損害之賠償，自均應承擔被害人之過失。本院審
    酌被告係騎乘機車肇事，被害人則係行人，被告本應負較高
    注意義務，且被害人係行動不便之老人，其注意及避免危險
    之能力較低，及案發當時路段之情形等情狀，認被告應負擔
    之過失比例為10分之7 、被害人則為10分之3 為適當，是原
    告得請求之金額，為實際損失金額之70％。而依上所述，原
    告丁○○○得請求賠償之金額為醫療費用1,714 元、殯喪費
    用392,000 元、精神藉慰金900,000 元，合計為1,293,714
    元，原告乙○○、丙○、己○○、戊○○得請求賠償之金額
    均為精神藉慰金800,000 元，於扣除被害人與有過失應負責
    部分，原告丁○○○得請求被告賠償之金額為905,600 元（
    計算式：1,293,714 *7/10 ＝905,600 ，元以下四捨五入）
    ，原告乙○○、丙○、己○○、戊○○得請求被告賠償之金
    額均為560,000 元（計算式：800,000*7/10＝560,000） 。
七、又依強制汽車責任保險法第32條規定：「保險人依本法規定
    所為之保險給付，視為被保險人損害賠償金額之一部分，被
    保險人受賠償請求時，得扣除之。」。本件原告已由強制汽
    車責任保險受領理賠1,500,000 元，每人各受領300,000 元
    之事實，業據原告陳述屬實，則原告上開得請求賠償之金額
    ，自應再予扣除此部分保險理賠之金額。經扣除後，原告丁○○○得請求之金額為605,600 元（計算式：905,600 －30
    0,000 ＝605,600） ，原告乙○○、丙○、己○○、戊○○
    得請求之金額均為260,000元（計算式：560,000－300,000
    ＝260,000）。
八、綜上所述，原告依據侵權行為之法律關係，請求被告給付之
    金額，於原告丁○○○部分在605,600 元；原告乙○○、丙○、己○○、戊○○部分均為260,000 元，及均自起訴狀繕
    本送達翌日即95年12月14日起至清償日止，按年息5%計算遲
    延利息之範圍內，為有理由，應予准許。逾此部分之請求，
    則無理由，應予駁回。
九、原告均陳明願供擔保請准宣告假執行，關於原告丁○○○勝
    訴部分，經核無不合，本院爰依原告丁○○○因假執行後，
    被告所因此可能遭受之損害，酌定相當之擔保金額准許。另
    原告乙○○、丙○、己○○、戊○○勝訴部份，本院命被告
    給付之金額均未逾500,000 元，依民事訴訟法第389 條第1
    項第5 款之規定，均應依職權宣告假執行，此部分雖經原告
    陳明願供擔保，聲請宣告假執行，惟其聲請不過促請法院職
    權發動，本院無庸就其聲請為准駁之裁判，併此敘明。至於
    原告上開敗訴部分，其假執行之聲請已失所依附，併予駁回
    。
十、據上論結，本件原告之訴為一部有理由、一部無理由，依民
    事訴訟法第79條、第390 條第2 項、第389 條第1 項第5 款
    ，判決如主文。
中　　華　　民　　國　 　96　　年　　8　　月　　23　　日
                           民事鳳山分庭法官    呂憲雄
正本證明係照原本作成。
如不服判決，應於送達後二十日內，向本院提出上訴狀並表明上
訴理由，如於判決送達前提起上訴者，應於判決送達後十日內補
提上訴理由書（須附繕本）。
中　　華　　民　　國　 　96　　年　　8　　月　　23　　日
                                       書記官  李文廣
